【裁判字號】    98,訴,3038
【裁判日期】    990211
【裁判案由】    損害賠償
【裁判全文】
臺灣臺中地方法院民事判決  98年度訴字第3038號
原      告  甲○○
被      告  乙○○
上列被告因偽造文書等案件，經原告提起請求損害賠償之附帶民
事訴訟（98年度附民第284號），經本院刑事庭移送前來，本院
於民國99年2月3日言詞辯論終結，判決如下：
    主    文
被告應給付原告新臺幣壹佰零捌萬元，及自九十七年十一月十五
日起至清償日止按年息百分之五計算之利息。
其餘之訴駁回。
    事實及理由
壹、原告主張：被告自民國96年6月間起，陸續自任會首召集如
    附表一所示6個互助會，並於各該互助會召集時，未徵得黃
    秀月（即黃秋葉）、黃雅（即黃彩容）、羅玉芬（即羅碧
    芬）、林碌等人同意，分別虛列如附表一所示黃秀月（即黃
    秋葉）、黃雅（即黃彩容）、羅玉芬（即羅碧芬）、林碌
    等人為會員，進而招攬其餘會員入會後，因需錢孔急，遂意
    圖為自己不法之所有，而基於詐欺取財、偽造私文書及行使
    偽造私文書之犯意，於附表二所示之時間，先後在其臺中縣
    霧峰鄉○○村○○路37號開標地點，冒用虛列或真實會員名
    義，偽簽渠等姓名及填寫投標金額而偽造投標單之私文書後
    ，向在場參與投標之會員揭示而行使，並進而得標，以此方
    式，使其他活會會員及遭冒標之真實會員陷於錯誤，乃將合
    會金交付予被告，足以生損害於遭冒標之會員及其他活會會
    員（冒標時間、遭冒標會員姓名、投標金額、所得金額，均
    詳如附表二所示）。被告先後以上開方式合計詐得新臺幣（
    下同）896萬元（各次開標詐取金額，詳如附表二所示），
    其中原告於附表一所示各互助會除編號E會僅有一會員名義
    外，其餘互助會均有三會員名義，致受有312萬3300元損害
    。嗣自97年11月11日起，因無力再持續附表一所示之互助會
    運作，而無預警倒會，原告甲○○始知受騙，而提出告訴。
    嗣經臺灣臺中地方法院檢察署檢察官提起公訴，本院以98年
    度訴字第1386號刑事判決被告偽造文書罪、詐欺取財罪確定
    在案，爰依侵權行為法律關係提起本訴等語。並聲明：被告
    應給付原告312萬3300元，及自97年11月15日起至清償日止
    ，按年息5%計算之利息。
貳、被告則以：對於本院刑事庭認定之事實沒有意見，雖有提起
    上訴，係認刑事判決刑度太重。又被告同意還錢，已經分配
    三次返還原告10餘萬元，其款項來源，於98年1月、98年9月
    22日分配部分，係活會會員向死會會員或被告之子向死會會
    員收取款項，於98年12月30日分配部分，係訴外人台灣銀行
    聲請本院以98年度執字第3038號強制執行時，因原告與訴外
    人謝桃蕊、廖雅芬於被告倒會時，要求設定抵押權以供會員
    債權保障，是於前揭強制執行時，原告以第二順位抵押權人
    身分取償之款項所作分配，未清償部分，希望於有錢時按兩
    造協議按債權額比例清償。至起訴狀附表編號(七)之款項，
    係原告死會部分應繳之會款等語。並聲明：原告之訴駁回。
參、得心證之理由：
一、按當事人對於他造主張之事實，於言詞辯論時不爭執者，視
    同自認。民事訴訟法第280條第1項定有明文。本件原告主張
    之事實(損害金額部分除外)，被告不為爭執，並據提出互助
    會簿為證，並經本院依職權調取本院98 年度訴字第1386號
    刑事卷宗核閱屬實，並有刑事判決書乙份附卷可稽，此部分
    之主張，自堪信為真實。
二、按因故意或過失，不法侵害他人之權利者，負損害賠償責任
    。故意以背於善良風俗之方法，加損害於他人者亦同。民法
    第184條第1項定有明文。本件被告自任會首召集前揭6組互
    助會，未徵得黃秀月（即黃秋葉）、黃雅（即黃彩容）、
    羅玉芬（即羅碧芬）、卓民良、卓聖益、林碌等六人同意於
    互助會簿上虛列為附表一所示互助會會員，進而基於詐欺之
    犯意於附表二所述時間偽填黃秀月等人姓名及填寫投標金額
    於投標單，使原告陷於錯誤而將各該次應繳納之會款交付被
    告，受有損害，該故意詐欺、偽造文書行為與原告所受財產
    利益之損害間，既具有相當因果關係，已如前述，從而，原
    告依上開規定，請求被告連帶負損害賠償責任，自屬有據。
    又本件原告因被告就附表二所示之行使偽造文書冒標詐取互
    助會款而先後交付互助會A會之冒標金63萬元(冒標時間為附
    表二編號1、2、3、6、10、12、16所示時間，每次冒標應繳
    納3萬元活會款，原告共有3會，應繳納63萬元，計算式：3
    萬元×7次×3會=63萬元）、互助會B會之冒標金9萬元(冒標
    時間為附表二編號7、13、18所示時間，每次冒標應繳納1萬
    元活會款，原告共有3會，應繳納9萬元，計算式：1萬元×3
    次×3會=9萬元）、互助會C會之冒標金18萬元(冒標時間為
    附表二編號4、8、14所示時間，每次冒標應繳納2萬元活會
    款，原告共有3會，應繳納18萬元，計算式：2萬元×3次×3
    會=18萬元）、互助會D會之冒標金12萬元(冒標時間為附表
    二編號5、9、11、15所示時間，每次冒標應繳納1萬元活會
    款，原告共有3會，應繳納12萬元，計算式：1萬元×4次×3
    會=12萬元）、互助會F會之冒標金6萬元(冒標時間為附表二
    編號17所示時間，每次冒標應繳納2萬元活會款，原告共有3
    會，應繳納6萬元，計算式：2萬元×1次×3會=6萬元），合
    計原告因被告冒標詐取互助會款而受有交付108萬元(計算式
    ：63萬+9萬+18萬+12萬+6萬=108萬)之損害，應堪認定，原
    告依據侵權行為之法律關係請求被告賠償此部分損失，洵屬
    有據。至被告抗辯，原告業已於98年1月、9月、12月間三度
    受償各18077元、18213元、109278元，原告固不為爭執，惟
    辯稱此部分款項係死會會員所繳會款，是此部分清償與本件
    係請求被告冒標所受損害，侔不相關。是原告僅得請求108
    萬元及其利息。至被告辯稱希望於伊有錢時按照債權額比例
    清償等語云云，為原告所否認，並稱其於前揭互助會活會會
    員債分配權明細表簽名，係以見證人身分為之，並未同意未
    受償部分俟被告有錢時按債權額比例清償。經本院依職權調
    取前揭刑事卷，被告固於上訴二審時，提出伊與黃春萍等24
    人之和解書，和解內容約定「一、乙○○已提供名下之房屋
    拍賣，扣除銀行債款餘額由所有之債權人平均分配，彌補其
    損害金額。二、由債權人成立管理委員會，將其它(死會)已
    標完會應繳交金額之人，按每月所收之金額平均分配(按比
    例)給所有債權人。三、羅貴美願將往後所有工作所得之收
    入，提供管理委員會平均分配給所有債權人。
    四、羅貴美並非惡意詐欺取財之人，實因受債務、會員倒會
    之拖累，並深知悔改，誠意解決其債務願提供合解，使其有
    自新之機會」等語，此有上開和解書附於台灣高等法院台中
    分院99年度上訴字第118號刑事卷內可稽，惟原告既非前揭
    和解書之當事人，原告於上揭互助會活會會員債分配權明細
    表上監察人欄簽名，充其量僅係以監察人身分監督上揭分配
    表所載債權額、分配款及領款人屬實，不足證明同意俟被告
    有錢時按債權額比例清償，進而認清償期尚未屆至，是被告
    所為抗辯，難認真實。
三、又按負損害賠償責任者，除法律另有規定或契約另有訂定外
    ，應回復他方損害發生前之原狀。因回復原狀而應給付金錢
    者，自損害發生時起，加給利息。應付利息之債務，其利率
    未經約定，亦無法律可據者，週年利率為百分之五。民法第
    213條第1、2項、第203條分別定有明文。本件原告請求被告
    給付自損害發生之日起至清償日止之法定利息，揆諸上開說
    明，就法定利息為有理由，至利息起算點，依上開規定，應
    為各個損害發生之日起算，而被告係於97年11月11日倒會，
    原告自是日起受有損害，是原告僅請求自97年11月15日即附
    表二所示損害發生之日後之法定利息即年息5%，為法所許。
四、從而，原告依據侵權行為之法律關係請求被告給付原告108
    萬元及自97年11月15日起至清償日止按年息5%計算之利息，
    為有理由，應予准許，逾此部分請求，為無理由，應予駁回
    。
肆、復按因犯罪而受損害之人，以對於刑事被告及依民法負賠償
    責任之人，請求回復其損害者為限，始得於刑事訴訟程序附
    帶提起民事訴訟，此為刑事訴訟法第487條第1項所明定，由
    此可知附帶民事訴訟，係因犯罪而受損害之人，為請求回復
    其損害，於刑事訴訟程序附帶提起之民事訴訟，故提起是項
    訴訟，須限於起訴之犯罪事實侵害其私權，致生損害者，始
    得為之，換言之，附帶民事訴訟之提起，必以刑事訴訟程序
    之存在為前提，若刑事訴訟未提起公訴或自訴，或非刑事訴
    訟程序認定之犯罪事實侵害其私權，縱因同一事故而受有損
    害，亦不得對於應負損害賠償責任之人，提起附帶民事訴訟
    （最高法院60年度台上字第633號判例意旨可資參照）。如
    附帶提起之民事訴訟，不合於上開法條所定之要件者，縱於
    刑事庭將附帶之民事訴訟移送於民事庭後，亦不得將關於民
    事訴訟之法規，溯及於附帶提起民事訴訟之時，而予適用，
    仍應認其起訴為不合法（最高法院41年度台上字第50號判例
    意旨參照）。本件被告所犯偽造文書、詐欺取財等罪，其犯
    罪事實係「被告於附表二所示時間，冒用虛列或真實會員名
    義，偽簽渠等姓名及填寫投標金額而偽造投標單之私文書後
    ，向在場參與投標之會員揭示而行使，並進而得標，以此方
    式，使其他活會會員及遭冒標之真實會員陷於錯誤，乃將合
    會金交付予被告，足以生損害於遭冒標之會員及其他活會會
    員」，是原告因被告刑事犯罪事實所受損害，並未包括真正
    會員得標者(活費)尚未繳納之會費，此部分權利並不因被告
    之冒標行為而消滅，原告仍得依據互助會之法律關係請求會
    首之被告及其他關係人即其他真正會員履行依互助會法律關
    係所應負之義務，並不受被告之冒標行為而影響，原告主張
    因被告之冒標詐取互助會款，而使其基於互助會法律關係之
    權利消滅並受有超過108萬元之損失部分，於法尚有未洽，
    不足採信。是本件原告就基於互助會法律關係得向會首之被
    告或其他死會會員請求之超過108萬元部分，原告非被告犯
    罪行為之被害人，其所受損害，亦非因被告犯罪而直接發生
    ，則其提起附帶民事訴訟，即屬不備其他要件，依法應以裁
    定駁回原告之訴。
伍、本件原告提起刑事附帶民事訴訟，而由本院刑事庭依刑事訴
    訟法第504條第1項規定，裁定移送前來，依同條第2項規定
    免繳納裁判費，而於訴訟中亦未滋生其他訴訟費用，不生訴
    訟費用負擔問題，附予敘明。
中    華    民    國    99    年    2    月     11    日
                  民事第一庭    法  官  陳學德
正本係照原本作成。
如對本判決上訴，須於判決送達後20日內向本院提出上訴狀。
中    華    民    國    99    年    2    月     11    日
                                書記官  劉家瑜

司法院資訊處製作；財團法人民間司法改革基金會備份。
